【裁判字號】    89,上易,541
【裁判日期】    890323
【裁判案由】    詐欺
【裁判全文】
臺灣高等法院刑事判決                            八十九年度上易字第五四一號
    上  訴  人  臺灣士林地方法院檢察署檢察官
    被      告  丙○○
                丁○○
右上訴人因被告詐欺案件，不服臺灣士林地方法院八十八年度易字第一０五四號，中
華民國八十八年十二月十四日第一審判決（起訴案號：臺灣士林地方法院檢察署八十
八年度偵字第一一０號）提起上訴，本院判決如左：
    主  文
上訴駁回。
    理  由
一、公訴意旨略稱：被告丙○○、丁○○二人明知乙○○（另案偵查中）業已債台高
    築，無力清償債務，且其二人亦無力負擔千萬元以上票據債務，竟意圖為乙○○
    不法所有，基於概括犯意，在八十五年下半年，提供如附表所示之支票予乙○○
    ，幫助其持向甲○○詐騙一千一百六十三萬二千二百三十五元，因認被告二人涉
    有刑法第三十條第一項、第三百三十九條第一項幫助詐欺取財罪等語。
二、按犯罪事實應依證據認定之，無證據不得推定其犯罪事實，刑事訴訟法第一百五
    十四條定有明文。又刑法第三百三十九條第一項詐欺罪之成立，以意圖為自己或
    第三人不法所有，以詐術使人將本人之物交付為要件，所謂以詐術使人交付，必
    須被詐欺人因其詐術而陷於錯誤，若其所用方法，不能認為詐術，亦不致使人陷
    於錯誤，即不構成該罪，又告訴人之告訴，係以使被告受刑事訴追為目的，是其
    陳述是否與事實相符，仍應調查其他證據以資審認，最高法院四十六年臺上字第
    二六０號、五十二年臺上字第一三００號分別著有判例。
三、公訴人認被告涉有幫助詐欺罪嫌，主要係以右揭犯罪事實業據告訴人指訴甚明，
    查其支票日期與面額部分有兩種不同之字跡，應是被告二人參與簽發，有支票影
    本十九紙在卷，又支票面額高達一千餘萬元，以被告二人之財力，並無法支付，
    竟簽發該等支票供乙○○使用，而乙○○債臺高築，支票甚至已經開始退票，只
    能以本票換票，被告竟仍繼續供應大額之支票，應認被告等所辯並非可採，犯嫌
    洵堪認定為主要論據。
四、訊據被告二人固不否認上開支票為其借予乙○○者，惟均堅決否認有何幫助詐欺
    犯行，辯稱是將丁○○於臺北縣汐止鎮農會帳號第000000000號之支票
    借予乙○○用，每次均是乙○○先拿票給被告二人存入上開帳戶，被告再開上開
    帳戶之等額支票予乙○○，而後再轉予甲○○，倘乙○○之票無法兌現時，則由
    其存入現金供甲○○領取，如此情形，自八十四年至案發之八十五年九月間，已
    有三十七次交易，金額亦達千萬元。且甲○○亦與被告二人認識，知被告丙○○
    本是乙○○所經營公司之職員，並無雄厚財力，甲○○所以願如此，乃因其與乙○○之協議，並非信任被告二人有何資力，被告僅是帳戶提供使用，並未從中謀
    何利益，更不知乙○○是否要騙甲○○，當被告二人知乙○○多張票據無法兌現
    時，被告即自銀行撤回乙○○之票據，且不再提供該帳戶予其使用，實無所謂幫
    助他人犯罪之意等語。
五、經查被告二人上開辯解，告訴人甲○○於本院審理時陳稱：「（問：與乙○○借
    貸往來多久？）答：七、八年了，但金額很少。（問：何時拿丁○○的票與你調
    款？）答：約八十四年起。（問：收受廖女支票時有無查廖女信用？認識丙○○
    ？）答：沒有，以前乙○○拿票向我調錢時認識丙○○」等語（本院八十九年三
    月三日訊問筆錄）。「（問：乙○○拿這種票向你調現自何時起？）答：八十三
    年起就有但金額較小，八十四年起較多，起先用他自己票，後我拒收他自己的票
    。（問：那時就有用丁○○的票向你調現？）答：是的。（問：有說明係何人的
    票？）答：說是丙○○的票。（問：以前調現有兌現多少金額？）答：約七百多
    萬。（問：丁○○之名義之票據兌現過幾張？金額約多少？）答：約二十二、
    二十三張左右七百多萬。（問：調現時有幾次係由丙○○自己拿去調？）答：
    約五、六次，有時錢會給丙○○拿回，有時乙○○自己再來拿，有時我匯過去。
    （問：丁○○在乙○○處做會計？）答：是的」等語（本院八十九年三月十日訊
    問筆錄）。而證人乙○○於原審審理時亦證稱：被告丙○○本是我公司職員，曾
    為公司收票據交給甲○○等語（見原審八十八年九月二十九日筆錄）、證人李澤
    仁於原審亦證稱：我於七十九年八十年間在乙○○公司上班時，認識被告二人，
    曾幫乙○○換票交予甲○○，丙○○也曾拿票去換，有時甲○○也會到公司，因
    此他應該認識被告二人等語（見原審八十八年十月十三日筆錄），足見被告二人
    與告訴人間原係舊識，從而告訴人甲○○在偵查及原審雖指稱：不認識被告二人
    ，故被告二人係幫乙○○詐騙云云，顯不可採。以被告二人與告訴人間相識已達
    五、六年，告訴人亦知被告受雇於人，豈能全然推說不知被告財務情形﹖告訴人
    當必知被告二人受雇於人，財力無法清償千萬元以上債務，然其猶接受被告之支
    票，顯另有考量，難認被告二人施何詐術，而使告訴人甲○○陷於錯誤，而交付
    款項予乙○○。
六、再查被告二人所辯稱係將丁○○於臺北縣汐止鎮農會帳號第000000000
    號之支票借予乙○○用，每次均是乙○○先拿票給被告二人存入上開帳戶，被告
    再開上開帳戶之等額支票予乙○○，而後再轉予甲○○，倘乙○○之票無法兌現
    時，則由其存入現金供甲○○領取，如此情形，自八十四年至案發之八十五年九
    月間自八十四年至案發之八十五年九月間，已有三十七次交易，金額亦達千萬元
    等語，經核與證人乙○○於原審證述之情節大致相符，且有被告二人提出之上開
    丁○○帳戶存摺及交易往來明細表影本附卷可參，且依告訴人甲○○於八十八年
    十一月二十六日所提會算表，亦承認自八十四年五月十五日至八十五年八月二十
    五日止，與被告丁○○上開帳戶支票往來金額高達七百三十五萬七千四百八十元
    ，綜合上述，顯見乙○○借用被告支票支付告訴人甲○○款項，時間長達年餘，
    金額高達七百餘萬元以上，均順利進行，是被告二人所辯僅借票予人乙節，自屬
    有據，應可採信，據此，被告二人依長達年餘未曾出事之往例，將附表所示票據
    借予案外人乙○○，豈能率予推論被告二人，得知案外人乙○○就附表票據係要
    詐騙告訴人甲○○而予幫助﹖
七、至於附表所示被告簽交予乙○○票據之時間，雖自八十五年九月至八十六年一月
    間，然告訴人甲○○自承附表票據均係在八十五年九月跳票前收取的等語（見原
    審八十八年十一月二十六日筆錄），而被告二人所辯稱渠等知悉乙○○財力不行
    開始退票，即撤回票據等語，經核被告二人所提出之上開帳戶影本亦顯示自八十
    五年九月四日起即撤回票據，足以證明被告二人並無幫助乙○○詐騙之意，且附
    表所示票據，均係在乙○○無力付款前所借，則被告二人亦無從知悉乙○○借此
    票據是否意圖詐騙。此外，查無何積極確切證據足證被告二人有何詐欺或幫助詐
    欺犯行，被告二人犯罪既不能證明，揆諸首揭法條與判例，自應諭知無罪之判決
八、原審認不能證明被告犯罪，因而諭知無罪之判決，並無不合，檢察官上訴意旨猶
    指被告丙○○固曾受僱在乙○○公司工作一段時日，但後來被告丙○○自行開設
    公司業已多年，縱使告訴人見過丙○○，但是否知悉其姓名為丙○○？能否就此
    論斷告訴人知悉發票人丁○○係被告丙○○之配偶？實均無證據足以認定，況以
    證人陳德蜂、李澤仁之證詞，均只提到被告丙○○，何來推論告訴人亦認識被告
    丁○○？原審並無證據逕行認定告訴人認識被告二人，實與證據法則相違背。丁○○先前借票給乙○○使用，在八十四年五月十五日至八十五年八月二十五日間
    長達十五個月之期間，總金額不過七百餘萬元，但是在短短一個月間，即八十五
    年八月至九月退票時，被告竟簽發支票金額高達一千餘萬元，交給乙○○，以其
    時間與金額為判斷，顯然有違常理，事實上，被告二人亦無在一個多月間支應一
    千餘萬元票款之能力，足見被告二人在簽發支票借給乙○○之初，業已預見屆時
    必將無從支付票款，原判決未分析其借票時間與金額，籠統認定被告二人並無犯
    意，與論理法則未符。乙○○以支票詐騙甲○○之犯行，在台灣高等法院八十八
    上訴字第一五○四號刑事判決中並未為本案判決，更未認定乙○○該部份係無罪
    ，原判決援引載稱並無證據足證其事而係主犯未存，顯係將不存在之事實錯誤記
    載於判決中等陳詞，指摘原判決不當，然被告二人既僅出借支票給乙○○使用，
    並無意對乙○○犯罪給予助力，有如上述，則乙○○有無詐欺行為，自與被告二
    人無關，故本件仍不能證明被告犯罪，檢察官上訴無理由，應予駁回。
據上論斷，應依刑事訴訟法第三百六十八條，判決如主文。
本案經檢察官吳慎志到庭執行職務。
中      華      民      國    八十九    年      三      月    二十三    日
                                臺灣高等法院刑事第十七庭
                                    審判長法  官  陳  正  雄
                                          法  官  林  勤  純
                                          法  官  許  錦  印
右正本證明與原本無異。
不得上訴。
                                          書記官  黃  德  煌
中      華      民      國    八十九    年      三      月    二十九    日


司法院資訊處製作；財團法人民間司法改革基金會備份。
